【裁判字號】    90,上訴,1284
【裁判日期】    901004
【裁判案由】    偽造文書
【裁判全文】
臺灣高等法院高雄分院刑事判決    九十年度上訴字第一二八四號
    上  訴  人  臺灣屏東地方法院檢察署檢察官
    被      告  乙○○
右上訴人因被告偽造文書案件，不服臺灣屏東地方法院八十九年度訴字第五七二號中
華民國九十年七月五日第一審判決（起訴案號：臺灣屏東地方法院檢察署八十九年度
偵續字第二八號），提起上訴，本院判決如左：
      主  文
原判決撤銷，發回台灣屏東地方法院。
      理  由
一、公訴意旨略以：被告乙○○於民國八十四年七月間，在屏東縣枋山鄉公所，擔任
    村幹事兼代財經課長，八十四年七月二十二日上午，被告乙○○承辦屏東縣里港
    鄉公所囑託枋山鄉公所代為勘查坐落枋山鄉○○○段十五之二六四地號土地（地
    目為旱）使用情形時，僅搭乘引導人蕭素馨僱用之計程車，至省道台一線屏鵝公
    路路旁枋山高幹一四四號電桿旁，且坐於計程車上，未下車實際到場踏勘枋山鄉
    ○○○段十五之二六四地號土地，而當時該土地已由使用人甲○○在其上違法興
    建充當旅館之二樓鐵皮屋房舍二棟，經營獅子頭農莊，乙○○明知其並未至上開
    土地踏勘調查，不知該土地當時使用情形如何，竟於職務上所掌之枋山鄉公所八
    十四年七月二十五日山鄉經字第四四三九號回覆里港鄉公所之公文中，不實記載
    該土地目前「休耕中」，致里港鄉公所因此而誤發陳招化為承受上揭土地所申請
    之自耕能力證明書，足生損害於甲○○及里港鄉公所，認被告犯刑法第二百十六
    條、第二百十三條行使公務員登載不實之公文書罪等語。
二、按刑法第二百十六條、第二百十三條行使公務員登載不實罪，係以行使經公務員
    登載不實之公文書為構成要件，所侵害乃關連性法益，亦即除侵害公文書正確性
    之國家法益外，其因行使之結果而遭損害之個人法益亦同時被侵害，該同時遭受
    損害之個人程序上亦不能謂非犯罪之直接被害人，而得依刑事訴訟法第二百三十
    二條、第三百十九條第一項提起告訴或自訴（最高法院八十四年台上字第五七七
    一號判決意旨認刑法第二百十三條公務員故意登載不實文書罪，為得提起自訴之
    罪可資參照）。本件告訴人甲○○依其所告訴之事實，由形式上觀察如果所訴事
    實屬實，則實體法上難認其非犯罪直接受損害之人，其依法提起告訴及對台灣屏
    東地方法院檢察署檢察官所為不起訴處分聲請再議，均難認不合法。原審判決認
    依公訴意旨被害法益為公文書之正確性，直接被害者乃為國家法益，而非私人權
    益，故告訴人甲○○並非本件犯罪之直接被害人，依法即不得提起告訴及聲請再
    議。故告訴人於八十十八年四月二十一日向前揭檢察署檢察官所提出者即應為告
    發而非告訴，再者，其對八十八年度偵字第二八六七號案檢察官所為之不起訴處
    分即不得提起再議，縱令告發人提起再議，台灣高等法院高雄分院檢察署檢察長
    誤為發回，仍不影響該不起訴處分之確定力。除非有刑事訴訟法第二百六十條所
    規定之情形，否則即不得對同一案件再行起訴。進而認本件公訴意旨以八十九年
    偵續字第二八號起訴被告，即係就不起訴處分已確定之案件再行起訴，原審因而
    逕為不受理判決，即有未洽。
三、次按，不起訴處已確定者，非有左列情形，不得對於同案件再行起訴：一、發現
    新事實或新証據。刑事訴訟法第二百六十條第一款定有明文。查本件偽造文書案
    檢察官以八十九年度偵續字第二八號起訴，除係認告訴人甲○○為犯罪被害人而
    已經合法告訴及聲請再議外，並以本案起訴前原承辦檢察官偵辦時（即八十八年
偵字第二八六七號），未前往履勘現場，因而不知有路可通十五之二六四地號土
    地，可對十五之二六四地號土地查看究竟，並非被告所辯無路可通，且履勘結果
    亦發現，縱使被告曾走下計程車查看，但當時被告所站位置，根本看不到十五之
    二六四地號土地。另外原不起訴處分書亦未論及到底被告前往勘查時，十五之二
    六四地號土地上究竟有無建物存在（台灣屏東地方法院檢察署八十七年度偵字第
    四０七三號甲○○控告陳招化案中，則是認定被告勘查時，建物尚未存在），但
    經傳訊屏東縣政府工務局吳文俊，依其證詞，確定十五之二六四地號上之建物二
    棟，確實是早於被告前往現場勘查時即已存在。上述二項證據（履勘之發現及吳
    文俊之證詞），原檢察官並未調查（甲○○曾聲請調查，惟原承辦檢察官未予調
    查），而查證結果，確實足以改變原不起訴處分之認定，應屬刑事訴訟法第二百
    六十條第一款之新事實、新證據，基於此新事實、新證據之發現而對同一案件起
    訴被告，且此一法律意見，已於原審審理中由檢察官曾提出意見書供參酌，有該
    意見書附卷（原審卷第一二七頁）可查，原審疏未就此不起訴處分前未經調查發
    現之証據是否符合上開發現新事實或新証據之規定予以審酌論及，亦有疏漏。檢
    察官上訴意旨指摘及此，上訴為有理由，應由本院將原判決撤銷，發回原審法院
    另為適法裁判，並不經言詞辯論為之。
據上論斷，應依刑事訴訟法第三百六十九條第一項但書、第三百七十二條，判決如主
文。
中    華    民    國      九十      年       十       月     四   日
                              臺灣高等法院高雄分院刑事第三庭
                                  審判長法官  謝宏宗
                                        法官  陳中和
                                        法官  莊崑山
右正本證明與原本無異。
如不服本判決，應於判決送達後十日內向本院提出上訴狀，其未述理由者並應於提
出上訴狀後十日內向本院補提理由書（應附繕本)。
                                      書記官  邱麗莉
中    華    民    國      九十      年       十       月     五   日
                                                                  Ｄ


司法院資訊處製作；財團法人民間司法改革基金會備份。
